【裁判字號】    97,訴,154
【裁判日期】    970724
【裁判案由】    損害賠償
【裁判全文】
臺灣屏東地方法院民事判決               97年度訴字第154號
原      告  財團法人汽車交通事故特別補償基金
                        樓
法定代理人  乙○○
訴訟代理人  甲○○
被      告  丙○○○
上列當事人間損害賠償事件，本院於民國97年7月10日言詞辯論
終結，判決如下：
    主  文
被告應給付原告新臺幣壹佰伍拾萬元，及自民國九十七年六月二
十二日起至清償日止，按週年利率百分之五計算之利息。
訴訟費用新臺幣壹萬伍仟捌佰伍拾元由被告負擔。
    事實及理由
一、本件被告未於言詞辯論期日到場，核無民事訴訟法第386 條
    各款所列情形，爰依原告聲請，由其一造辯論而為判決。
二、原告主張：
(一)、被告於民國96年2 月19日凌晨1 時許，酒後駕駛車牌號碼32
    76-FD 號未投保強制汽車責任保險之自用小客車，沿屏東縣
    屏東市○○路段由北往南行駛，行經屏東縣屏東市○○路與
    棒球路交岔口時，與無照騎乘車牌號碼OWI-641 號重型機車
    之訴外人鄭慶祥發生碰撞，致鄭慶祥受有頭部外傷併顱骨骨
    折等傷害，送醫治療後仍於同年8 月22日不治死亡。因被告
    肇事是時所駕駛之上開自用小客車未投保強制汽車責任保險
    ，鄭慶祥之繼承人即其父丁○○依強制汽車責任保險法之規
    定，向原告請求給付死亡補償金新臺幣（下同）150 萬元。
    依強制汽車責任保險法第42條第2 項之規定，原告自得代位
    丁○○向被告求償，爰依民法第184 條、第192 條第1 項、
    第2 項、第194 條規定請求下列項目，並提起本件訴訟：
  1.扶養費用：丁○○（41年8 月20日生）為鄭慶祥之父親，鄭
    慶祥於96年8 月22日死亡時，丁○○之年齡為55歲，參酌95
    年臺閩地區男性簡易生命表，丁○○尚有平均餘命24.75 年
    可受鄭慶祥扶養，再依行政院主計處所公佈之95年臺灣地區
    家庭收支調查報告臺灣地區平均每人每年消費支出170,832
    元為扶養標準，丁○○之配偶已死亡，故僅餘丁○○需由鄭
    慶祥與其餘2 名子女鄭淑華、鄭淑萍共同負擔，鄭慶祥之扶
    養義務應為3 分之1 ，以霍夫曼扣除中間利息法計算，鄭慶
    祥對丁○○之扶養費用為913,677 元（計算式：170,832 ×
    16.045181 ×1/3 ＝913,677 ，元以下四捨五入）。
  2.精神慰撫金：被害人鄭慶祥自幼喪母，由父親丁○○父代母
    職辛苦扶養成年，被害人發生本件車禍事故前在外地從事水
    電工自立更生，適逢年假返家過年團聚，其父親丁○○因鄭
    慶祥死亡，晚年喪子，白髮人送黑髮人，悲痛之情不言而喻
    ，精神上倍感痛苦，自得向被告請求精神慰撫金150 萬元以
    資慰藉。
  3.綜上，除喪葬費用因鄭慶祥之家屬於申請補償金時，未提出
    費用憑據，故原告不予請求外，被告所應負擔之損害賠償合
    計總額達2,413,677 元，已逾原告代墊之上開金額150 萬元
    ，是原告之請求應屬允當。
(二)、其次，依民法第737 條規定：和解有使當事人所拋棄之權利
    消滅及使當事人取得和解契約所訂明權利之效力。因此，和
    解契約成立後，應依該和解契約創設之法律關係以定當事人
    間之債權及債務關係。至於和解成立以前之法律關係如何，
    概置不問。縱和解之成立，係出於錯誤而為，除有民法第73
    8 條所定各款事項外，當事人不得以錯誤為理由撤銷之（最
    高法院72年台上字第940 號判決意旨參照）。上開車禍事故
    發生後，被告與丁○○於96年4 月15日達成和解，並簽立和
    解契約書，其內容記載為：「…（將來由特別補償基金向甲
    方求償）外，甲方同意另給付乙方新台幣捌拾萬元，…」，
    嗣於97年3 月13日在本院成立調解時，鄭慶祥已死亡，其調
    解內容亦是延續上開和解契約書而成立，被告並於另案刑事
    準備(一)狀中，表明原告會向被告追償。因此，被告與丁○○
    既已達成和解，約定除補償金外，被告同意再給付80萬元，
    並簽立和解契約書及調解筆錄，自應依該和解契約書及調解
    筆錄創設之法律關係以定當事人間之債權及債務關係，是原
    告依強制汽車責任保險法第42條第2 項之規定，代位丁○○
    向被告求償時，自無須依該非被保險汽車肇事責任比例計算
    求償額之拘束，否則原告求償範圍應受侵權行為法則之限制
    等情，將忽略被告已依該和解契約書及調解筆錄之內容承諾
    給付之創設性法律關係。如法院就原告上開無須依肇事比例
    向被告求償之見解不予認同時，關於被告肇事責任比例則由
    法院依職權判斷。
(三)、再者，依強制汽車責任保險法第43條第1 項規定，請求權人
    對損害賠償義務人之和解、拋棄或其他約定，有妨礙特別補
    償基金代位行使請求權人對損害賠償義務人請求權，而未經
    特別補償基金同意者，特別補償基金不受其拘束。故上開和
    解契約書雖載明丁○○拋棄民事請求權，但因未經原告同意
    ，原告不受其拘束，原告仍得向被告追償。另上開和解契約
    書成立時，鄭慶祥已成年未宣告禁治產，且昏迷中並未死亡
    ，如何授與代理權予丁○○，丁○○又有何法律依據為鄭慶
    祥之法定代理人，上開和解契約書之效力令人質疑。縱上開
    和解契約書有效，依被告於另案刑事準備(一)狀中，要求鄭慶
    祥所騎乘之機車車主出面或授權丁○○和解，且其和解內容
    亦註明係針對車損、人傷全部賠償，故丁○○所拋棄之民事
    請求權應僅針對車損及人傷部分，而不包括原告於本件請求
    之死亡補償。此外，上開調解筆錄，似是針對鄭慶祥死亡所
    成立之調解，惟當時原告早於96年11月2 日給付死亡補償金
    予丁○○，丁○○對被告之150 萬元死亡補償金債權已移轉
    於原告，故丁○○雖拋棄其餘請求權，對原告之求償權亦不
    生影響，並於本院聲明：如判決主文所示。
三、被告未於言詞辯論期日到場，亦未提出準備書狀作何聲明或
    陳述。
四、經查，原告主張被告於前揭時地，酒後駕駛車牌號碼3276-
    FD號未投保強制汽車責任保險之自用小客車，沿屏東縣屏東
    市○○路段由北往南行駛，行經屏東縣屏東市○○路與棒球
    路交岔口時，與無照騎乘車牌號碼OWI-641 號重型機車之被
    害人鄭慶祥發生碰撞，致鄭慶祥受有頭部外傷併顱骨骨折等
    傷害，送醫治療後仍於同年8 月22日不治死亡，嗣後原告已
    依強制汽車責任保險法第40條之規定，給付鄭慶祥家屬即丁
    ○○死亡給付150 萬元等情，業據原告提出臺灣屏東地方法
    院檢察署相驗屍體證明書、屏東縣警察局道路交通事故初步
    分析研判表、道路交通事故現場圖、臺灣銀行匯出匯款回條
    聯等件附卷可稽（見本院卷第3 至6 頁），且經本院調閱本
    院97年度交簡字第305 號刑事卷審閱無誤，而本件車禍事故
    之肇事責任歸屬主要原因為被告酒精濃度過量駕駛小客車支
    線道未讓幹線道車先行為主因，被害人鄭慶祥無照駕駛重型
    機車未注意車前狀況為次因，亦有臺灣省高屏澎區車輛行車
    事故鑑定委員會鑑定意見書在卷可參，被告則經合法通知未
    到場爭執，本件被告前述疏於注意之駕駛行為導致被害人受
    傷後不治死亡之結果，及被害人自身未注意車前狀況與其自
    身之死亡結果均顯有相當因果關係，原告主張應堪信為真實
    。
五、本件雖未進行爭點協議，但依據原告主張本院認應審究之爭
    點為：(一)、被告與丁○○間所成立之調解，是否已約定拋棄
    強制汽車責任保險之保險給付請求權？(二)、原告得否依據強
    制汽車責任保險法第42條第2 項之規定代位向被告請求損害
    補償金？(三)、若是，其項目及金額若干？茲析述本院之見解
    如下，經查：
(一)、被告與丁○○間所成立之調解，是否已約定拋棄強制汽車責
    任保險之保險給付請求權？原告得否依據強制汽車責任保險
    法第42條第2 項之規定代位向被告請求損害補償金？
    按特別補償基金依第40條規定所為之補償，視為損害賠償義
    務人損害賠償金額之一部分；損害賠償義務人受賠償請求時
    ，得扣除之。特別補償基金於給付補償金額後，得代位行使
    請求權人對於損害賠償義務人之請求權。但其所得請求之數
    額，以補償金額為限，強制汽車責任保險第42條第1 項、第
    2 項定有明文，惟特別補償基金代位向損害賠償義務人請求
    時，因損害賠償義務人依強制汽車責任保險法第42條所負之
    責任仍為侵權行為之損害賠償責任，並非獨立之無過失責任
    ，故仍以損害賠償義務人對事故之發生，有故意或過失需負
    損害賠償責任時，特別補償基金方得向損害賠償義務人代位
    請求。經查，被告於前揭時、地飲酒過量後仍駕駛系爭汽車
    ，導致與未注意車前狀況駕駛重型機車之被害人鄭慶祥發生
    碰撞，進而致鄭慶祥受有頭部外傷併顱骨骨折之傷害不治而
    死亡之事實，已如前述，故被告就上開事故之發生確有過失
    。是以，被告應依侵權行為相關規定對鄭慶祥家屬因此所受
    之損害，負損害賠償責任，並因原告確實已於96年11月2日
    匯款150 萬元之死亡給付予被害人家屬丁○○，而丁○○嗣
    於97年3 月13日始經本院調解，而與被告達成賠償協議，亦
    有原告提出之臺灣銀行匯款回條聯及本院97年3 月13日調解
    筆錄在卷可稽，則依據前開法條意旨，原告於前給付補償金
    與鄭慶祥之家屬時，原告於上述給付金額範圍內，確已合法
    受移轉被害人對被告之侵權行為損害賠償請求權，是其代位
    行使鄭慶祥之家屬對於被告之請求權，自屬合法有據；至於
    丁○○與被告調解中所拋棄之請求權則不及原告得代位請求
    之範圍，況被告於被害人尚未死亡之時，曾於96年4 月15日
    與鄭慶祥之父親丁○○、其姐鄭淑萍寫成和解書，當時之鄭
    慶祥是呈現昏迷不醒之精神狀態，實質上為無行為能力之人
    ，故其父親代為和解尚非無效，然其和解書中已約定除『乙
    方〈按：即被害人之家屬〉得向行車事故特別補償基金申請
    之汽車強制責任險理賠（將來由特別補償基金向甲方〈按：
    即指被告〉求償外，甲方同意另給付乙方80萬元... 』等語
    ，另外於刑事事件審理中，被告提出之辯護書狀中亦自承尚
    有原告之補償金須待賠償，有原告提出和解契約書、本院調
    解筆錄、被告之刑事答辯狀在卷可稽（見本院卷第30至39頁
    ），並經本院調閱前開刑事卷審閱屬實，足見被告與丁○○
    間不論是和解或調解所成立而拋棄之部分均並未包含原告可
    以代位求償之部分可認定屬實。
(二)、原告得代位請求之項目及金額部分：
  1.扶養費用部分：原告主張丁○○（41年8 月20日生）為鄭慶
    祥之父親，丁○○除鄭慶祥外尚有2 名子女鄭淑華、鄭淑萍
    ，鄭慶祥於96年8 月22日死亡時，丁○○之年齡為55歲，參
    酌95年臺閩地區男性簡易生命表，丁○○尚有平均餘命24.7
    5 年可受鄭慶祥扶養，並依行政院主計處所公佈之95年臺灣
    地區家庭收支調查報告臺灣地區平均每人每年最終消費支出
    170,832 元為扶養標準，計算丁○○受鄭慶祥扶養義務應為
    3 分之1 ，以霍夫曼扣除中間利息法計算，鄭慶祥對丁○○
    之扶養費用為913,677 元（計算式：170,832 ×16.045181
    ×1/3 ＝913,677 ，元以下四捨五入），原告業已提出95年
    臺閩地區簡易生命表、平均每人每月消費支出等件為證，證
    人丁○○亦到庭證述其有3 名子女，目前無工作，先前工作
    收入每月約4 萬元，被告賠償金額伊不包括責任險共計46萬
    元，6 萬元是喪葬費用，其餘40萬元之賠償金未談論賠償細
    目等語在卷（見本院卷第42-43 頁），則原告自得於被告應
    賠償丁○○之扶養費用範圍金額內代位求償之，而其上述賠
    償標準主張，核與我國一般國民生活消費水準相當，故採用
    為計算之基準自屬可採，從而原告此部分請求之金額，於法
    自得准許。
  2.精神慰撫金：查被害人鄭慶祥發生本件車禍事故前，適逢年
    假返家過年團聚，其父親丁○○因鄭慶祥死亡，晚年喪子，
    白髮人送黑髮人，悲痛之情不言而喻，精神上倍感痛苦，鄭
    慶祥係因被告之過失行為而死亡，而丁○○晚年喪子精神上
    確因此倍感痛苦，爰審酌丁○○自承目前無工作，先前從事
    水電工作每月可約有4 萬元之所得，及因痛失至親所受精神
    上痛苦等一切情狀，本院認定丁○○得向被告請求非財產上
    之損失130 萬元。
  3.惟按損害之發生或擴大，被害人與有過失者，法院得減輕賠
    償金額或免除之，民法第217 條第1 項規定甚明；又前開減
    輕或免除賠償責任所據之標準，應斟酌被害人與債務人之行
    為，為損害原因之強弱以及雙方過失之輕重，俾定債務人應
    負責任之限度；另按民法第192 條、第194 條，係間接被害
    人得請求損害賠償之規定，自理論言，雖係固有之權利，然
    其權利係基於侵權行為之規定而發生，自不能不負擔直接被
    害人之過失，倘直接被害人於損害之發生或擴大與有過失時
    ，依公平之原則，亦應有民法第217 條過失相抵規定之適用
    （最高法院73年台再字第182 號判例意旨參照）。經查，承
    前所述，被告頭部外傷及之駕駛行為為本件車禍事故肇事主
    因，被害人鄭慶祥為肇事次因，二者同為被害人鄭慶祥死亡
    結果之原因，故依據上開說明，鄭慶祥家屬對自身所受損害
    之發生亦屬與有過失，本院參酌上情，認本件應減輕被告賠
    償責任百分之30為當。準此，依前揭過失相抵原則，即丁○
    ○得向被告請求賠償之金額為扶養費用與非財產上請求合計
    為1,549,574 元｛（913,677 ＋130萬） ×0.7＝1,549,574
    ，元以下四捨五入｝。再者，雖丁○○曾與被告和解，並已
    受領40萬元之賠償金，至於殯葬費6 萬元尚待分期清償，丁
    ○○雖未表明與被告請求賠償之細目為何，然依據民法第19
    3 條及第195 條第1 項規定，於被害人尚未死亡之時，對被
    告亦得主張因健康受損增加支出之生活上費用及非財產上損
    害之賠償請求，故該40萬元亦可認為被告所賠償被害人鄭慶
    祥之非財產上損害金額，參酌被害人鄭慶祥因頭部外傷呈現
    昏迷狀態達6 個月（96年2 月19日發生事故，迄至同年8 月
    22日死亡），以40萬元計算其上述賠償金額亦屬適當。故丁
    ○○所已自被告領取之40萬元無須自原告得請求之項目予以
    扣除之。綜上，被告既需向丁○○賠償總計超過150 萬元之
    金額，故原告於給付丁○○150 萬元後，依據強制汽車責任
    保險法第42條第2 項代位向被告請求150 萬元，尚屬有據。
六、綜上所述，丁○○未於調解過程中，與被告約定拋棄強制汽
    車責任險之保險給付請求權，且原告得依據強制汽車責任保
    險法第42條第2 項代位向被告請求150 萬元。從而，原告訴
    請被告給付150 萬元，及自起訴狀繕本送達翌日（即97年6
    月22日）起至清償日止，按週年利率百分之5 計算之利息，
    為有理由，應予准許。
七、本件判決之基礎事證已臻明確，兩造其餘攻擊防禦方法，於
    判決結果不生影響，無庸一一論列，併此敘明。
據上論結，本件原告之訴為有理由，依民事訴訟法第385 條第1
項前段、第78條、第87條第1項，判決如主文。
中    華    民    國    97    年    7     月    24    日
                  民事第一庭    法  官  潘快
正本係照原本作成。
如不服本判決，應於收受送達後二十日內向本院提出上訴書狀，
其未表明上訴理由者，應於提出上訴後二十日內向本院補提理由
書狀（均須按他造當事人之人數附繕本）
                                書記官  黃麗燕
中    華    民    國    97    年    7     月    29    日


司法院資訊處製作；財團法人民間司法改革基金會備份。
